臺灣板橋地方法院刑事裁定             100年度聲字第5773號
聲  請  人  臺灣板橋地方法院檢察署檢察官
被      告  李芊慧
上列聲請人因被告違反著作權法案件，聲請單獨宣告沒收（100
年度執聲沒字第727 號），本院裁定如下：
    主  文
聲請駁回。
    理  由
一、聲請意旨略以：按犯著作權法第91條至第93條、第95條至第
    96條之1 之罪，供犯罪所用或因犯罪所得之物，得沒收之。
    但犯第91條第3 項及第91條之1 第3 項之罪者，其得沒收之
    物，不以屬於犯人者為限，著作權法第98條定有明文。臺灣
    板橋地方法院檢察署100 年度偵字第3476號被告李芊慧違反
    著作權法第91條之1 第2 項之罪，經本院以100 年度智易字
    30號判決不受理，於民國100 年8 月22日確定。扣案之電腦
    主機乙臺、仿冒「JETOY 甜蜜貓」134 件等物，為供犯罪所
    用，且屬被告所有，爰依首開規定聲請單獨宣告沒收等語。
二、按刑罰法令關於沒收之規定，兼採職權沒收主義與義務沒收
    主義。職權沒收，係指法院就屬於被告所有，供犯罪所用、
    預備用或因犯罪所得之物，仍得本於職權斟酌是否宣告沒收
    ，例如刑法第38條第1 項第2 款、第3 款、第3 項前段等規
    定屬之。義務沒收，則又可分為絕對義務沒收與相對義務沒
    收。前者指凡法條有：「不問屬於犯人與否，沒收之」之特
    別規定者屬之，法院就此等物品是否宣告沒收，無斟酌餘地
    ，除已證明滅失者外，不問屬於犯人與否或有無查扣，均應
    宣告沒收，例如刑法第38條第1 項第1 款、第2 項、第200
    條、第205 條、第209 條、第219 條、第266 條第2 項、毒
    品危害防制條例第18條第1 項前段等規定屬之；後者則係指
    供犯罪所用、預備用或因犯罪所得，以屬於被告所有者為限
    ，始應予以沒收，例如毒品危害防制條例第19條第1 項前段
    是（最高法院96年度臺上字第7069號刑事判決參照）。又按
    現行著作權法第98條規定「犯第91條至第93條、第95條至第
    96 條 之1 之罪，供犯罪所用或因犯罪所得之物，『得』沒
    收之。但犯第91條第3 項及第91條之1 第3 項之罪者，其『
    得』沒收之物，不以屬於犯人者為限。」均規定「得」宣告
    沒收之物，而非如義務沒收規定採用「沒收之」之用語。故
    著作權法第98條本文、但書均係採職權沒收主義，沒收與否
    ，法院有裁量之權（最高法院97年度臺上字第4925號、98年
    度臺上字第1970號、第5238號判決意旨參照，司法院98年智
    慧財產法律座談會提案及研討結果刑事訴訟類第4 號研討結
    果採同一見解）。
三、另沒收為從刑之一種，依主從不可分原則，應附隨於主刑而
    同時宣告之，除有罪、免刑等判決，於裁判時併宣告外，如
    諭知無罪、免訴、不受理之判決，既無主刑，從刑亦無所附
    麗。然刑法第40條第2 項（即修正前刑法第40條但書）、刑
    事訴訟法第259 條之1 關於單獨宣告沒收之規定，允為前開
    原則之例外規定。又按刑法第40條雖於95年7 月1 日修正生
    效施行，該條原規定「沒收，於裁判時併宣告之。但違禁物
    得單獨宣告沒收。」，修正後則規定為「沒收，除有特別規
    定者外，於裁判時併宣告之。違禁物或專科沒收之物得單獨
    宣告沒收。」，除將原規定於但書之單獨宣告沒收移置第2
    項外，並增列「專科沒收之物」亦得單獨宣告沒收之規定。
    又上揭規定中所謂「違禁物」，係指法令禁止持有之物，如
    毒品、槍砲、彈藥等是，若法律並無處罰持有之規定，如偽
    造之貨幣，自非違禁物（最高法院80年度臺上字第5058號判
    決參照）；另所謂「專科沒收之物」，係指雖非違禁物，然
    其性質不宜任令在外流通，如偽造之印章、印文、有價證券
    、信用卡、貨幣等是（刑法第40條於94年2 月2 日修正之理
    由參照）。復對照刑法第200 條、第205 條、第209 條、第
    219 條就偽造之印章、印文、有價證券、信用卡、貨幣、度
    量衡等「不問屬於犯人與否，沒收之」規定，即採取前開「
    絕對義務沒收主義」者而言。綜上，得依現行刑法第40條第
    2 項規定宣告單獨沒收者，僅以「違禁物」或法律規定採取
    「絕對義務沒收主義」之「專科沒收之物」者為限。是前開
    著作權法第98條既係採取「職權沒收主義」，自非得依刑法
    第40條第2 項規定單獨宣告沒收之物。
四、經查，被告李芊慧前違反著作權法第91條之1 第2 項之罪，
    因告訴人具狀撤回告訴，經本院以100 年度智易字第30號判
    決諭知公訴不受理確定在案，此有上開判決書1 份在卷可稽
    ，故扣得之電腦主機1 臺、仿冒「JETOY 甜蜜貓」134 件等
    物，並未經上開判決宣告沒收，然上開扣案物並非法令禁止
    持有之「違禁物」，且著作權法第98條規定係採取「職權沒
    收主義」，並非專科沒收之規定，已如前述，故本院自無從
    依刑法第40條第2 項規定諭知單獨宣告沒收。再者，著作權
    法第98條規定：「犯第91條至第93條、第95條至第96條之1
    之罪，供犯罪所用或因犯罪所得之物，得沒收之。但犯第91
    條第3 項及第91條之1 第3 項之罪者，其得沒收之物，不以
    屬於犯人者為限。」，本案既因告訴人具狀撤回告訴而諭知
    公訴不受理判決，是無主刑之諭知，且本案被告是否確有上
    開法條所指之犯行，實體上並未經判決認定，亦未曾為證據
    之調查，則本案遭扣押之物如何能認為係「犯罪所用之物」
    ，即有疑問，此外，本案既經本院諭知公訴不受理判決確定
    在案，而非檢察官依刑事訴訟法第253 條或第253 條之1 為
    不起訴或緩起訴之處分，亦無刑事訴訟法第259 條之1 單獨
    宣告沒收規定之適用餘地。是聲請人聲請單獨宣告沒收扣案
    之電腦主機1 臺、仿冒「JETOY 甜蜜貓」134 件等物，於法
    尚有未合，應予駁回。
五、爰依刑事訴訟法第220 條，裁定如主文。
中    華    民    國   100    年    12    月    13    日
                      刑事第十二庭    法  官 曾淑娟
上列正本證明與原本無異。
如不服本裁定，應於裁定送達後五日內敘明抗告理由，向本院提
出抗告狀。
                                      書記官 周雅玲
中    華    民    國   100    年    12    月    13    日